ACORDAO-COMPLETO-2528696

ACÓRDÃO 2149/2022 ATA 11/2022 - PRIMEIRA CÂMARA

VISTOS, relatados e discutidos estes autos que cuidam de pedido de reexame interposto pelo Sr. Cláudio Goncalves dos Santos contra o Acórdão 10517/2021-TCU-Primeira Câmara, que considerou ilegal e negou registro ao seu ato de aposentadoria,
ACORDAM os Ministros do Tribunal de Contas da União, reunidos em sessão da Primeira Câmara, diante das razões expostas pelo relator e com fundamento na Constituição Federal, art. 71, III e IX, e na Lei 8.443/1992, arts. 1º, V, e 39, II, em:
9.1. conhecer do pedido de reexame, para, no mérito, negar-lhe provimento;
9.2. dar ciência da presente deliberação ao recorrente e ao órgão jurisdicionado.

Pedido de reexame interposto por Cláudio Gonçalves dos Santos contra o Acórdão 10.517/2021-1ª Câmara, que considerou ilegal seu ato de aposentadoria.

Primeira Câmara

Ministério Público Federal.

3. Interessados/Responsáveis:
3.1. Interessados: Cláudio Goncalves dos Santos (XXX.934.706-XX).

13.1. Ministros presentes: Vital do Rêgo (na Presidência) e Benjamin Zymler (Relator).
13.2. Ministro-Substituto convocado: Weder de Oliveira.
13.3. Ministro-Substituto presente: Augusto Sherman Cavalcanti.

ACORDAO-COMPLETO-2543172

Acórdão de Relação 5004/2022 - Primeira Câmara

Acórdão de Relação

BENJAMIN ZYMLER

Adoto como relatório o parecer da unidade técnica, cujos termos são os seguintes:
"INTRODUÇÃO
1.	Trata-se de pedido de reexame (peça 13) interposto pelo Sr. Cláudio Gonçalves dos Santos, ex-servidor do Ministério Público Federal, por meio do qual se insurge contra o Acórdão 10517/2021-TCU-Primeira Câmara (peça 8) , que teve como relator o Excelentíssimo Senhor Ministro Jorge Oliveira.
1.1	A deliberação recorrida apresenta o seguinte teor:
ACORDAM os Ministros do Tribunal de Contas da União, reunidos em sessão da Primeira Câmara, com fundamento nos artigos 1º, inciso V, e 39, inciso II, da Lei 8.443/1992, c/c os artigos 17, inciso III, 143, inciso II, 260 e 262 do Regimento Interno, em:
a) considerar ilegal e negar registro ao ato de aposentadoria de Claudio Goncalves dos Santos;
b) expedir as determinações contidas no item 1.7 abaixo: 
1. Processo TC-Processo 023.681/2021-7 (APOSENTADORIA) 
1.1. Interessado: Claudio Goncalves dos Santos (XXX.934.706-XX) 
1.2. Órgão/Entidade: Ministério Público Federal
1.3. Relator: Ministro Jorge Oliveira
1.4. Representante do Ministério Público: Procurador Júlio Marcelo de Oliveira
1.5. Unidade Técnica: Secretaria de Fiscalização de Integridade de Atos e Pagamentos de Pessoal e de Benefícios Sociais (Sefip) .
1.6. Representação legal: não há.
1.7. Determinar ao Ministério Público Federal que:
1.7.1. promova, no prazo de quinze dias, a contar da notificação desta decisão, o destaque da parcela incorporada a partir do exercício de funções comissionadas entre 8/4/1998 e 4/9/2001 e a transforme em parcela compensatória, devendo a mesma ser absorvida por quaisquer reajustes futuros, consoante decidido pelo STF no RE 638.115/CE, caso a mesma tenha sido concedida por decisão judicial não transitada em julgado ou por decisão administrativa; 
1.7.2. dê ciência, no prazo de quinze dias, a contar da notificação desta decisão, de seu inteiro teor ao interessado e o alerte de que o efeito suspensivo proveniente da interposição de eventual recurso junto ao TCU não o eximirá da devolução dos valores percebidos indevidamente, caso o recurso não seja provido.
1.7.3. encaminhe ao TCU, no prazo de trinta dias, a contar da notificação desta decisão, comprovante da data de ciência do teor desta deliberação pelo ex-servidor (grifos acrescidos) .
HISTÓRICO 
2.	Conforme consta do ato de peça 3, o recorrente ocupou função comissionada posteriormente ao advento da Lei 9.624/1998, cuja correspondente parcela de quintos foi incorporada aos seus proventos, razão por que foi determinado ao órgão de origem que procedesse à adequação da aludida parcela, conforme modulado pelo Supremo Tribunal Federal no âmbito do RE 638.115. 
ADMISSIBILIDADE
3.	Reitera-se o exame de admissibilidade efetuado pelo Sar/Serur (peça 14) , ratificado pelo Ministro-Relator Benjamin Zymler (peça 18) , que concluiu pelo conhecimento do pedido de reexame, com fundamento no artigo 48 da Lei 8.443/1992, c/c os artigos 285 e 286, parágrafo único, do RI/TCU, suspendendo-se os efeitos da alínea "a" e dos subitens 1.7 e 1.7.1 do Acórdão 10517/2021-TCU-Primeira Câmara.
EXAME DE MÉRITO
Delimitação
4.1	Constitui objeto do presente recurso definir se o Acórdão 10517/2021-TCU-Primeira Câmara afrontou o julgamento do RE 638.115/CE.
5. Do direito à incorporação de quintos decorrente do exercício de função comissionada e/ou cargo em comissão, no período entre 8/4/1998 a 4/9/2001 (RE 638.115/CE) 
5.1.	O recorrente aduz que tem direito à parcela "opção" e termina o seu recurso pedindo "a retificação do percentual de anuênios percebidos pelo inativo" (sic!) .
Análise
5.2	Convém, de pronto, transcrever excerto do voto condutor do Acórdão recorrido, que trata da irregularidade em relação aos quintos:
Considerando que as análises empreendidas pela Secretaria de Fiscalização de Integridade de Atos e Pagamentos de Pessoal e de Benefícios Sociais - Sefip detectaram a inclusão irregular nos proventos de parcelas decorrentes da incorporação de quintos ou décimos de funções comissionadas exercidas após 8/4/1998, além dos limites previstos nos arts. 3º e 5º da Lei 9.624/1998, que admitiam, após aquela data, apenas a contabilização de tempo residual para integralização de um décimo decorrente do exercício de função iniciado até 10/11/1997, data de publicação da Medida Provisória 1.595-14, convertida na Lei 9.527/1997, que extinguiu a vantagem dos quintos/décimos;
considerando que a irregularidade identificada é tema de jurisprudência pacificada desta Corte de Contas, especialmente a partir do julgamento pelo Supremo Tribunal Federal - STF, em repercussão geral, do Recurso Extraordinário - RE 638.115/CE;
considerando que a parcela impugnada pode ter sido concedida a partir de decisão judicial transitada em julgado, de decisão judicial não transitada em julgado ou de decisão administrativa, o que, segundo a modulação de efeitos do julgamento do RE 638.115/CE feita pelo Supremo Tribunal Federal, impõe sua conversão em parcela compensatória, que deverá ser absorvida por reajustes futuros nas duas últimas hipóteses;
5.3.	Assim, observa-se que o acórdão recorrido se encontra em consonância com o que foi decidido pelo STF, por ocasião da modulação dos efeitos do RE 638.115/CE.
5.4.	O recorrente discorre sustentando a legalidade da inclusão da parcela de "opção", que não consta de seu ato concessório de aposentadoria (peça 3) . Com a devida vênia, entende-se que não cabe a este Tribunal examinar a legalidade de parcela não inclusa nos proventos de aposentadoria do recorrente. Caso o inativo entenda que o órgão de origem foi omisso na concessão de uma vantagem, cabe requer ao próprio órgão de vinculação, manejando os recursos processuais adequados e acionar a Justiça Federal, se for o caso.
5.5.	É sobremodo importante ressaltar que o ato em reexame foi julgado ilegal por irregularidade na concessão de quintos, e não por inclusão da parcela "opção" ou por incorreção na parcela de anuênios.
5.6.	Nesse sentir, opina-se pela negativa de provimento do presente recurso.
CONCLUSÃO
6.	Da análise de mérito, conclui-se que o recorrente não se insurgiu contra a irregularidade que ensejou o julgamento pela ilegalidade de sua aposentadoria (concessão de quintos) e, por via de consequência, deve-se negar provimento ao presente recurso.
PROPOSTA DE ENCAMINHAMENTO
7.	Ante o exposto, submetem-se os autos à consideração superior, propondo-se, com fundamento no art. 48 da Lei 8.443/1992:
a) conhecer do recurso e, no mérito, negar-lhe provimento;
b) informar o recorrente e demais interessados do acórdão a ser proferido, destacando que o relatório e o voto que o fundamentam podem ser acessados por meio do endereço eletrônico www.tcu.gov.br/acordaos".
2.	O Ministério Público junto a esta Corte de Contas manifestou-se de acordo com a proposta formulada pela unidade técnica.
	É o Relatório.

Fábio Fontes Estillac Gomez (34163/OAB-DF), Bruno Gabriel da Silva Rocha (45.598/OAB-DF) e outros, representando Cláudio Goncalves dos Santos.

Procurador Sergio Ricardo Costa Caribé.

PEDIDO DE REEXAME. APOSENTADORIA. "QUINTOS" INCORPORADOS APÓS O ADVENTO DA LEI 9.624/1998. ATO EMITIDO PELO ÓRGÃO JURISDICIONADO FAZENDO ALUSÃO À INCORPORAÇÃO ADMINISTRATIVA DA VANTAGEM. AUSÊNCIA DE APRESENTAÇÃO DE FUNDAMENTOS SUFICIENTES PARA ALTERAR A DELIBERAÇÃO RECORRIDA. RAZÕES RECURSAIS QUE NÃO IMPUGNAM, ESPECIFICAMENTE, OS FUNDAMENTOS DA DECISÃO RECORRIDA. CONHECIMENTO E IMPROVIMENTO DO RECURSO.

APOSENTADORIA (APOS)

Secretaria de Fiscalização de Integridade de Atos e Pagamentos de Pessoal e de Benefícios Sociais (Sefip).

Por meio do Acórdão 10517/2021-TCU-Primeira Câmara deste Tribunal considerou ilegal e negou registro ao ato de aposentadoria do Sr. Cláudio Gonçalves dos Santos, ex-ocupante do cargo de técnico, por considerar irregular a incorporação de "quintos" em razão de funções comissionadas exercidas após o advento da Lei 9.624/1998.
2.	De acordo com a decisão recorrida:
"Considerando que as análises empreendidas pela Secretaria de Fiscalização de Integridade de Atos e Pagamentos de Pessoal e de Benefícios Sociais - Sefip detectaram a inclusão irregular nos proventos de parcelas decorrentes da incorporação de quintos ou décimos de funções comissionadas exercidas após 8/4/1998, além dos limites previstos nos arts. 3º e 5º da Lei 9.624/1998, que admitiam, após aquela data, apenas a contabilização de tempo residual para integralização de um décimo decorrente do exercício de função iniciado até 10/11/1997, data de publicação da Medida Provisória 1.595-14, convertida na Lei 9.527/1997, que extinguiu a vantagem dos quintos/décimos;
considerando que a irregularidade identificada é tema de jurisprudência pacificada desta Corte de Contas, especialmente a partir do julgamento pelo Supremo Tribunal Federal - STF, em repercussão geral, do Recurso Extraordinário - RE 638.115/CE;
[...]
ACORDAM os Ministros do Tribunal de Contas da União, reunidos em sessão da Primeira Câmara, com fundamento nos artigos 1º, inciso V, e 39, inciso II, da Lei 8.443/1992, c/c os artigos 17, inciso III, 143, inciso II, 260 e 262 do Regimento Interno, em:
a) considerar ilegal e negar registro ao ato de aposentadoria de Claudio Goncalves dos Santos;
[...]"
3.	Daí a ausência de amparo legal e/ou judicial para a percepção da vantagem, tal como deferida pelo órgão de origem, com o consequente julgamento pela ilegalidade do ato.
4.	Contra a referida deliberação foi interposto o pedido de reexame ora em julgamento, por meio do qual o recorrente sustenta, em síntese, o seguinte: i) a possibilidade de se acumular os "quintos" com a vantagem denominada "opção"; e ii) a violação dos princípios da segurança jurídica, do direito adquirido e da isonomia.
5.	Ao final, requer o recorrente a "reforma do Acórdão 10517/2021-TCU-Primeira Câmara para que reconheça a legalidade e se proceda com o registro ao ato de concessão de aposentadoria do servidor Claudio Gonçalves dos Santos, determinando a retificação do percentual de anuênios percebidos nos proventos do inativo, nos termos da decisão liminar em vigência nos autos do AI n° 005757-89.2020.4.01.0000".
6.	A unidade técnica manifestou-se pelo conhecimento e improvimento do recurso, ao fundamento de que, "[...] o recorrente não se insurgiu contra a irregularidade que ensejou o julgamento pela ilegalidade de sua aposentadoria (concessão de quintos) e, por via de consequência, deve-se negar provimento ao presente recurso".
7.	O Ministério Público junto a esta Corte de Contas manifestou-se de acordo com a proposta formulada pela unidade técnica.
8.	Nos termos do art. 71, inciso III, da CF/1988, compete ao Tribunal de Contas da União "apreciar, para fins de registro, a legalidade dos atos de admissão de pessoal, a qualquer título, na administração direta e indireta, incluídas as fundações instituídas e mantidas pelo Poder Público, excetuadas as nomeações para cargo de provimento em comissão, bem como a das concessões de aposentadorias, reformas e pensões, ressalvadas as melhorias posteriores que não alterem o fundamento legal do ato concessório"  (grifos acrescidos) .
9.	Consoante se vê, cabe ao TCU examinar a legalidade dos atos de aposentadoria emitidos pelo órgão a ele jurisdicionado, tal como ele foi editado, sendo-lhe vedado alterar os seus fundamentos, a ele substituindo-se.
10.	Nesse sentido, constata-se, a partir das informações constantes do Sistema e-Pessoal, que a parcela de "quintos" não decorreu de decisão judicial, tendo, na verdade, sido deferida administrativamente pelo órgão jurisdicionado, motivo pelo qual entendo estarem incólumes as razões de decidir da deliberação recorrida, a qual assentou a ausência de amparo legal e/ou judicial para o pagamento da vantagem em relação às funções exercidas após o advento da Lei 9.624/1998.
11.	De outro lado, caso o recorrente tenha sido eventualmente beneficiado por decisão judicial transitada em julgado, caberá a ele produzir a referida prova perante o órgão jurisdicionado, o qual deverá se manifestar a respeito e consignar tal fato quando da emissão de novo ato de aposentadoria, que deverá ser encaminhado a este Tribunal, nos termos do § 2º do art. 262 do RITCU, verbis:
"§ 2º. Recusado o registro do ato, por ser considerado ilegal, a autoridade administrativa responsável poderá emitir novo ato, se for o caso, escoimado das irregularidades verificadas."
12.	De resto, as alegações recursais apresentadas pelo recorrente - relativamente ao direito à parcela "opção" e aos anuênios - fazem-se absolutamente estranhas aos fundamentos da decisão recorrida, devendo, portanto, serem, de pronto, rechaçadas.
	Ante o exposto, VOTO por que seja adotada a deliberação que ora submeto à apreciação deste Colegiado.
TCU, Sala das Sessões, em 19 de abril de 2022.
BENJAMIN ZYMLER 
Relator